【裁判字號】    95,重上,41
【裁判日期】    951121
【裁判案由】    確認債權不存在
【裁判全文】
臺灣高等法院臺南分院民事判決    95年度重上字第41號
上  訴  人  丙○○○
            甲○○○
共      同
訴訟代理人  吳 秋 永  律師
被上 訴 人  乙 ○ ○
訴訟代理人  洪 千 雅  律師
上列當事人間確認債權不存在事件，上訴人對於中華民國95年3
月22日臺灣嘉義地方法院93年度重訴字第115號第一審判決提起
上訴，本院於民國95年11月7日言詞辯論終結，茲判決如下：
    主      文
上訴駁回。
第二審訴訟費用由上訴人共同負擔。
    事實及理由
一、被上訴人於原審起訴主張：嘉義市○○段85之30地號、同段
    85之44地號、86之51地號3筆土地（下稱系爭3筆土地）及坐
    落同段85之30地號、同段85之44地號土地之門牌號碼為嘉義
    市○○路734號房屋（建號第1029號、下稱系爭房屋）係被
    上訴人所有。系爭3筆土地及系爭房屋存有設定登記日期為
    民國（下同）92年10月30日，債務人係被上訴人，權利人為
    上訴人2人，債權範圍各為1/2之第1順位新臺幣（下同）640
    萬元抵押權。被上訴人既未向上訴人等2人借款，故系爭抵
    押權即因擔保之債權不存在而失其附麗。被上訴人因系爭抵
    押權登記致其所有權有受侵害之危險，而有訴請確認系爭抵
    押權所擔保債權不存在之確認利益，故依民法第767條之法
    律關係，而求為判決確認上訴人之上開系爭土地及建物之抵
    押權擔保之債權均不存在，上開系爭抵押權登記均應塗銷（
    原審為被上訴人勝訴判決），並聲明駁回上訴人之上訴。
二、上訴人則以：１、被上訴人與上訴人丙○○○之夫林三雄、
    上訴人甲○○○之夫林辛茂，皆為姐弟關係。被上訴人於67
    年以120萬元購得系爭房地，嗣於68年邀上訴人丙○○○全
    家遷入系爭房屋共居。被上訴人因購屋向嘉義市第三信用合
    作社（下稱嘉義三信）所借50萬元無力償還，乃要求上訴人
    丙○○○代償。上訴人丙○○○以52萬元為被上訴人清償上
    開債務。嗣被上訴人以100萬元之價格出賣系爭房地所有權
    應有部分1/2予上訴人丙○○○。上訴人丙○○○於70年間
    將出賣所有之坐落同段87之68地號土地及其上木造平房，得
    款價金40餘萬元交予被上訴人，故丙○○○業付清價金100
    萬元。嗣被上訴人於81年因生活困苦欲以320萬元出賣系爭
    房地所有權應有部分1/2予林辛茂而為其所拒，被上訴人轉
    而要求上訴人甲○○○長期給付金額不等之生活費以抵付系
    爭房地價金，故上訴人甲○○○自81年8月17起至89年6月1
    日止，陸續29次以現金給付被上訴人合計320萬元。２、被
    上訴人於92年10月中旬突邀上訴人丙○○○至上訴人甲○○
    ○住處協商，欲將上開房地過戶予上訴人等，惟就土地增值
    稅上訴人等實難以負擔，而林辛茂又係被上訴人將來之唯一
    繼承人，經商量結果遂同意就丙○○○之100萬元價金，亦
    因房地產增值關係，作價為320萬元，與甲○○○之買受價
    金320萬元，由被上訴人簽立本票二紙分交上訴人收執，並
    就上開債權辦理抵押權登記以擔保上訴人各對被上訴人之系
    爭房地所有權移轉登記請求權不履行之損害賠償債權云云，
    資為抗辯。
三、按法律關係之存否不明確，致被上訴人在私法上之地位有受
    侵害之危險，而此危險得以對於上訴人之確認判決除去之者
    ，即得依民事訴訟法第247條規定提起確認之訴（最高法院5
    2年臺上字第1922號判例參照）。依卷附土地及建物登記謄
    本（見台中地方法院卷第9~17頁），被上訴人為系爭房屋及
    系爭3筆土地之所有權人，上訴人2人係上開房地之抵押權人
    ，因被上訴人認無抵押權擔保之債權存在，則被上訴人以其
    所有權因系爭抵押權登記而受侵害，而此侵害得以對於上訴
    人2人之確認判決除去，故被上訴人訴請確認系爭抵押權所
    擔保之債權不存在，即有受確認判決之法律上利益，先予敘
    明。
四、被上訴人主張伊所有之系爭3筆土地及系爭房屋存有系爭抵
    押權登記，有土地及建物登記謄本（見台灣台中地方法院卷
    第9~17頁、原審卷第112~136頁）附卷為憑，復經原審依職
    權函嘉義市地政事務所調取系爭抵押權設定登記申請資料（
    原審卷第289~301頁）在卷，上訴人等2人對此亦不爭執，應
    認為真實。
五、本件被上訴人主張上訴人2人等對伊並無抵押權擔保之債權
    ，上訴人2人辯以：系爭抵押權係擔保被上訴人所負出賣系
    爭房地所有權移轉登記義務之契約債權，故本件爭點厥在被
    上訴人與上訴人2人間就系爭房地是否分別存有買賣契約之
    移轉登記請求權？而確認法律關係不存在之訴，如上訴人主
    張其法律關係存在，自應由上訴人負舉證責任（最高法院42
    年臺上字第170號判例參照），是故上訴人2人應就其各與被
    上訴人間有買賣契約之移轉登記請求權存在，負舉證責任。
六、有關上訴人丙○○○部分：
（一）依上訴人丙○○○所提卷附土地登記簿有關向嘉義三信借
      款設定抵押予該嘉義三信所示，僅足證明被上訴人於67年
      12月13日提供系爭3筆土地及系爭房屋為標的設定本金最
      高限額50萬元抵押權登記予嘉義三信（見原審卷第112~13
      6頁），然並不足以證明上訴人丙○○○抑其夫林三雄有
      代被上訴人清償50萬元本金及利息之事實；況依土地登記
      簿所示該筆借款債務人係林三雄，故系爭50萬元借款是否
      確為被上訴人所借，已有可疑（上訴人雖於原審爭執係被
      上訴人所借，惟未據舉出確證以實其說，並無可採，至林
      辛茂於原審證稱林三雄有去嘉義三信借50萬元給被上訴人
      云云，惟林辛茂亦於作證時否認知悉被上訴人提供系爭房
      地向嘉義三信借款情事，足見林辛茂並不了解該借款去向
      ，所為證述亦有矛盾，而有附和丙○○○之情形，見原審
      卷第272頁）。而上訴人丙○○○所提出其所有如卷附建
      築改良物登記簿移轉所有權予訴外人黃文祿之情（見原審
      卷第79頁），縱使上訴人丙○○○確於68年遷入系爭房屋
      居住、出賣其所有之房屋予黃文祿而得40餘萬元屬實，然
      此亦不足以證實被上訴人有與上訴人丙○○○間，業就系
      爭上開房屋暨土地三筆之買賣標的物及價金數額達成意思
      表示之合致，而成立買賣契約、暨上訴人丙○○○確曾交
      付40餘萬元予被上訴人等情。又依卷附系爭抵押權設定契
      約書（見原審卷第292、293頁）所示內容，僅記載擔保權
      利金額640萬元而無其他約定（即無利息、遲延利息、違
      約金等記載），難執為被上訴人與上訴人丙○○○間確存
      有買賣契約之認定。況上訴人丙○○○就其交付100萬元
      卻變為320萬元之買賣契約債權一事，僅空泛置辯：為土
      地增值稅部分上訴人實難負擔，為節稅、及恐有其他意外
      情事發生，而商量結果，乃設定二上訴人各320萬元之抵
      押權暨登記等情，然未舉出確證以實其說，亦難採信（見
      原審卷第69頁、本院95年10月16日準備書狀第3頁）；至
      證人林辛茂於原審雖泛稱60幾年時大約200萬元就可以買
      一間房子，至92年10月雙方洽談時，房子應該有增值為64
      0萬元云云，亦乏確證以實其說，徒僅係個人主觀臆測之
      詞，並不足採。復參酌辦理系爭抵押權設定登記之代書李
      武王於原審證述：當時被上訴人跟我說，她欠上訴人2人
      錢，所以要設定抵押權等語，益認被上訴人與上訴人丙○
      ○○間並無以系爭房地所有權應有部分各1/2為標的之買
      賣契約（見原審卷第304、306頁），亦無所謂地價增值，
      而稅金難以負擔之情形；況倘上訴人丙○○○既於73年間
      即已付清全部價金（按上訴人丙○○○所陳代償52萬元、
      再將出售其房地之40餘萬元交付、嗣又於73年再給付被上
      訴人50萬元，共計約150萬元，見原審卷第258頁、本院卷
      附上訴人95年10月16日準備書狀第2頁，則上訴人丙○○
      ○所交付被上訴人之款項，即非僅價金1百萬元，是故於
      給付之價金，給付價金亦顯有齟齬不一之情形），而上訴
      人丙○○○何以未儘速請求被上訴人辦理所有權移轉登記
      ，竟令逾22年之久，始於92年就系爭房地設定系爭抵押權
      ，亦違常情。
（二）至證人林辛茂雖於原審證述：被上訴人曾告訴我她有賣系
      爭房地予上訴人丙○○○云云。然林辛茂並未親眼目睹上
      訴人丙○○○曾交付100萬元予被上訴人，且其所證上訴
      人丙○○○給被上訴人現金50萬元，及賣屋價金50萬元合
      計100萬元等語，亦與上訴人丙○○○所辯係代償被上訴
      人50萬元借款及賣屋價金40餘萬元（乃至交付約150萬元
      ）等詞不符（見原審卷第268至270頁），故難僅依其證言
      即遽認被上訴人與上訴人丙○○○間業成立買賣契約；復
      參酌上開與兩造毫無怨隙或利害關係之代書李武王所證「
      被上訴人稱系爭抵押權是因積欠借款才設定」之證言，以
      及林辛茂係另一上訴人甲○○○之夫，上訴人2人均為系
      爭抵押權人及2張本票分別持有人，就本件訴訟利害關係
      一致，是其證言應屬偏頗而不足採。依上所述，上訴人丙
      ○○○未能舉出確證證實其與被上訴人間究於何時就買賣
      標的與價金數額達成意思表示合致而成立買賣契約、給付
      價金（價金亦有不一，如上所述）等情，故難採信。
（三）有關上訴人甲○○○部分：
  １、上訴人甲○○○僅提出被上訴人嘉義三信對帳單（原審卷
      第82~89、245~253頁）抗辯業交付價金320萬元。然該對
      帳單僅能證明被上訴人帳戶自81年8月17日、同月22日、
      同月27日、82年12月14日、83年3月14日、5月23日、6月
      18日、9月13日、同月24日、12月13日、84年3月13日、6
      月13日、9月16日、12月13日、85年8月16日、同月20日、
      85年12月13日、86年3月1日、同月4日、4月16日、87年3
      月13日、88年1月30日、9月15日、11月2日、12月24日、
      89年3月10日、4月15日、5月16日、6月1日，依序分別有
      25,000元、20,000元、25,000元、75,000元、100,000元
      、330,000元、210,000元、81,000元、70,000元、81,000
      元、50,000元、81,000元、100,000元、81,000元、80,00
      0元、50,000元、81,000元、100,000元、300,000元、50,
      000元、80,000元、100,000元、100,000元、200,000元、
      80,000元、300,000元、150,000元、70,000元、130,000
      元等金額之存入，並不足以證明各該筆款項即係上訴人甲
      ○○○所交付之價金，亦不足以證實被上訴人與上訴人甲
      ○○○間有成立以系爭房地所有權應有部分1/2為標的之
      買賣契約，且上開對帳單不僅上開帳目而已，尚有多筆帳
      目存在，何以上訴人挑選上開各筆帳目，認係上訴人甲○
      ○○所支付，亦未見其舉出確證以資釐清，無從證實上開
      各筆確係上訴人所匯入權充交付系爭房屋之價金等情；復
      參酌上開被上訴人與上訴人甲○○○所訂立之系爭抵押權
      設定契約書內容及李武王上開證述矛盾齟齬情形，難認被
      上訴人與上訴人甲○○○間亦業已成立買賣契約。上訴人
      甲○○○辯稱被上訴人因生活困苦，而要求上訴人甲○○
      ○給付金額不等之生活費以充支付購買系爭房地所有權價
      金云云。惟為被上訴人否認，並提出伊自有租金收入、貸
      款予丙○○○30萬元、嘉義市仁武宮按月支付之津貼收入
      等情，有卷附被上訴人提出之借據、公證人認證書、證明
      書、嘉義四信帳戶（原審卷53~66、137~158頁），於81年
      至89年均保持數萬元至數十萬元甚至60、70餘萬元之金額
      不等存款，實無向上訴人甲○○○索取生活費之必要；且
      被上訴人若需上訴人甲○○○支付生活費以維持生活，則
      被上訴人收受後必當花用以支應日常開銷，當不會於收受
      後旋即於同日仍分文未取即存入己之帳戶，故上訴人甲○
      ○○所辯實有違常情而無從憑採。
  ２、證人林辛茂雖證稱：被上訴人有賣系爭房地所有權二分之
      一予上訴人甲○○○，上訴人甲○○○有交付320萬元予
      被上訴人，為保障系爭房地所有權移轉登記債權始設定系
      爭抵押權等語。然經原審訊問320萬元如何交付，其竟證
      稱：是由我或上訴人甲○○○偕同被上訴人存入嘉義三信
      帳戶，而此核與原審訊問上訴人甲○○○並命其具結陳稱
      ：每次交付價金，僅有其與被上訴人2人，並無其他人在
      場等語不符（見原審115號卷第263~265頁），是故林辛茂
      是否確係在場見聞事實已有可疑，難僅執其證詞即遽為有
      利上訴人之認定。矧甲○○○於原審雖稱被上訴人已於81
      年向伊表示願以320萬元出賣系爭房地二分之一產權予伊
      等情，然而未據舉出確證以實其說。且核與上訴人丙○○
      ○於原審係陳稱被上訴人係於92年10月中旬向林辛茂表示
      要以4百萬元出賣系爭房地二分之一，但林辛茂表示太貴
      ，後來被上訴人向甲○○○表示願以320萬元出賣，甲○
      ○○和林辛茂後來就答應以320萬元為買賣價金等語（見
      原審卷第259頁），顯有不符，足見上訴人丙○○○所陳
      甲○○○與被上訴人間有買賣之合約云云，亦係穿鑿附會
      之詞，難認屬實，亦不能資為有利上訴人甲○○○之認定
      。
  ３、綜上所述，上訴人2人等均未能舉出確證證實其與被上訴
      人間成立買賣契約、業已給付價金320萬元，自難認被上
      訴人與上訴人2人間就系爭房地確有買賣契約關係存在。
      被上訴人與上訴人2人間並未成立以系爭房地所有權應有
      部分各1/2為標的之買賣契約，業如前述，則上訴人2人各
      對被上訴人間，即無何基於買賣契約所生之債權存在，上
      訴人等抗辯系爭抵押權係擔保被上訴人所負系爭房地所有
      權移轉登記之債權，即不可採，被上訴人主張系爭抵押權
      所擔保之債權不存在，堪可採信。又被上訴人尚在台中縣
      某私人安養院，現因年老、罹糖尿病長期慢性病中，仍有
      意識、表達能力，業據其於原審及本院委任之訴訟代理人
      陳明在卷可按（見原審卷第308頁、本院95年11月7日審判
      筆錄第3、5頁可據），上訴人就此復不爭執。
七、按所有人對於妨害其所有權者，得請求除去之。民法第767
    條定有明文。上訴人2人既未能舉出確證證明其所陳各與被
    上訴人間業已成立以系爭房地所有權應有部分二分之一為標
    的之買賣契約，即應認系爭抵押權所擔保之債權不存在。基
    於抵押權附隨於債權之從屬性，系爭抵押權自因而無從存在
    。被上訴人既為系爭房屋及系爭3筆土地之所有權人，上開
    系爭抵押權之設定登記業已妨害其所有權，故其依民法第76
    7條規定訴請確認系爭抵押權所擔保之債權不存在，並請求
    上訴人2人塗銷系爭抵押權登記，為有理由，應予准許。是
    原判決為上訴人敗訴之判決，經核於法並無不合。上訴論旨
    猶執陳詞指摘原判決不當，求予廢棄改判，為無理由，應予
    駁回。
八、因本件事實業臻明確，兩造其餘攻擊、防禦方法及所提證據
    ，即毋庸再予審酌，附此敘明。
據上論結，本件上訴為無理由，依民事訴訟法第449條第1項、第
463條、第78條、第85條第1項前段，判決如主文。
中    華    民    國    95    年    11    月    21    日
                  民事第三庭  審判長法  官  陳光秀
                                    法  官  李文賢
                                    法  官  莊俊華
上為正本係照原本作成。
上訴人如對本判決上訴，須於判決送達後20日內向本院提出上訴
狀，未表明上訴理由者，應於上訴後20日內，向本院提出理由書
（須附繕本）。依法須繳納裁判費並應委任律師為訴訟代理人，
始得上訴。
中    華    民    國    95    年    11    月    24    日
                                    書記官  吳銘添
【附記】
民事訴訟法第466條之1：
(1)對於第二審判決上訴，上訴人應委任律師為訴訟代理人。但上
  訴人或其法定代理人具有律師資格者，不在此限。
(2)上訴人之配偶、三親等內之血親、二親等內之姻親，或上訴人
  為法人、中央或地方機關時，其所屬專任人員具有律師資格並
  經法院認為適當者，亦得為第三審訴訟代理人。
民事訴訟法第466條之2：
  上訴人無資力委任訴訟代理人者，得依訴訟救助之規定，聲請
  第三審法院為之選任律師為其訴訟代理人。
                                               K
附表一
┌────────┬─────────┬────────┐
│    編    號    │        1         │       2        │
├────────┼─────────┼────────┤
│    抵押權人    │     丙○○○     │    甲○○○    │
├─┬──────┼─────────┼────────┤
│  │     市     │      嘉義        │      同左      │
│  ├──────┼─────────┼────────┤
│土│     段     │      白川        │      同左      │
│  ├──────┼─────────┼────────┤
│  │    地號    │     85-30號      │      同左      │
│地│            │     85-44號      │                │
│  │            │     86-51號      │                │
│  ├──────┼─────────┼────────┤
│坐│    地目    │       建         │      同左      │
│  ├──────┼─────────┼────────┤
│  │    面積    │   85-30號：65    │      同左      │
│落│ (平方公尺) │   85-44號：2     │                │
│  │            │   86-51號：14    │                │
├─┼──────┼─────────┼────────┤
│  │  收件字號  │ 嘉地字第151180號 │      同左      │
│  ├──────┼─────────┼────────┤
│抵│  登記日期  │   92年10月30日   │      同左      │
│  ├──────┼─────────┼────────┤
│  │  債權範圍  │       1/2        │      同左      │
│  ├──────┼─────────┼────────┤
│押│  權利價值  │     640萬元      │      同左      │
│  ├──────┼─────────┼────────┤
│  │  存續期間  │92年10月29日至102 │      同左      │
│  │            │年10月29日        │                │
│權├──────┼─────────┼────────┤
│  │設定權利範圍│       全部       │      同左      │
└─┴──────┴─────────┴────────┘
附表二
┌────────┬─────────┬────────┐
│    編    號    │        1         │       2        │
├────────┼─────────┼────────┤
│    抵押權人    │     丙○○○     │    甲○○○    │
├─┬──────┼─────────┼────────┤
│  │     市     │      嘉義        │      同左      │
│建├──────┼─────────┼────────┤
│  │     段     │      白川        │      同左      │
│  ├──────┼─────────┼────────┤
│物│    建號    │   00000-000號    │      同左      │
│  ├──────┼─────────┼────────┤
│  │    地號    │嘉義市○○段85-30 │      同左      │
│坐│            │號、同段85-44號土 │                │
│  │            │地                │                │
│  ├──────┼─────────┼────────┤
│  │    面積    │  主建物：149.4   │      同左      │
│落│ (平方公尺) │  附屬建物：3.47  │                │
│  ├──────┼─────────┼────────┤
│  │    構造    │鋼筋混凝土加強磚造│      同左      │
├─┼──────┼─────────┼────────┤
│  │  收件字號  │ 嘉地字第151180號 │      同左      │
│  ├──────┼─────────┼────────┤
│抵│  登記日期  │   92年10月30日   │      同左      │
│  ├──────┼─────────┼────────┤
│  │  債權範圍  │       1/2        │      同左      │
│  ├──────┼─────────┼────────┤
│押│  權利價值  │     640萬元      │      同左      │
│  ├──────┼─────────┼────────┤
│  │  存續期間  │92年10月29日至102 │      同左      │
│  │            │年10月29日        │                │
│權├──────┼─────────┼────────┤
│  │設定權利範圍│       全部       │      同左      │
└─┴──────┴─────────┴────────┘


司法院資訊處製作；財團法人民間司法改革基金會備份。
